【裁判字號】    95,訴,148
【裁判日期】    950929
【裁判案由】    損害賠償
【裁判全文】
臺灣花蓮地方法院民事判決               95年度訴字第148號
原      告  丁○○
被      告  戊○○
                      63號
訴訟代理人  己○○
上列當事人間請求損害賠償事件，本院於民國95年9月13日言詞
辯論終結，判決如下：
    主      文
被告應給付原告新台幣捌拾參萬零伍拾陸元，及自民國95年6月
6日起至清償日止，按年息百分之五計算之利息。
訴訟費用由被告負擔。
    事實及理由
一、原告主張：
  (一)訴外人張良妹（已歿）於民國94年1月間，將其所有坐落花
    蓮縣光復鄉○○段1196地號土地及其上建物花蓮縣光復鄉○○段313建號、門牌號碼花蓮縣光復鄉○○村○○路○段82
    巷63號房屋（下稱系爭不動產）以新台幣（下同）一百萬元
    出售予原告，約定其中價金五十萬元以現金給付，餘五十萬
    元應承受張良妹向農會之貸款，出賣人應於94年1月30日前
    將產權移轉登記所需之證件及印章備妥交代書並協同辦理產
    權移轉登記。原告至今已給付價金415,028元，但張良妹未
    依約備妥產權移轉登記之資料，至94年8月18日，張良妹之
    弟乙○○復至代書甲○○處取走相關資料，致未能辦理過戶
    手續。
  (二)原告與張良妹所簽立之土地買賣契約上雖尚列乙○○為買受
    人，記載與原告持分各為二分之一，實際上之買受人為原告
    ，當時所以列乙○○為買受人，其原意為張良妹深恐辦理移
    轉登記後，原告會要求其即刻遷出，而要求原告承諾須無條
    件同意其居住至死亡為止，乙○○簽約後不曾支付價款及稅
    金，且表示放棄買賣契約之權利。故契約買受人之權利全歸
    原告所有。張良妹於95年3月11日去世，被告為其繼承人，
    迄今仍未依約辦理系爭不動產移轉登記，原告要解除系爭不
    動產買賣契約，依契約第十三條約定，被告違約應退還原告
    所付價款，並應再支付相同金額之款項作為違約金。
  (三)簽契約時代書甲○○、見證人丙○○（張良妹之兄）均在場
    ，原告所提收據也有甲○○為見證人，我是陸陸續續付錢給
    張良妹，至一定數額時才請她簽名，收據的內容是甲○○寫
    的，但簽名是張良妹簽的，她並蓋手印。契約書在慈濟醫院
    的病房簽的，當時張良妹住院但意識清楚，她一直希望原告
    趕快買。收據是在張良妹光復的家裡簽的。
  (四)爰依土地買賣契約第十三條之約定及繼承之法律關係請求。
    並聲明：被告應給付原告830,056元，及自起訴狀繕本送達
    翌日即95年6月6日起至清償日止，按年息百分之五計算之利
    息。
二、被告則以：
  (一)我是張良妹的唯一繼承人，我認為本件不動產買賣涉嫌詐欺
    ，原告應在我母親去世前向我母親請求，為何在我母親去世
    後才主張。張良妹不識字，他只會寫自己的名字，原告所提
    不動產買賣契約書上張良妹之簽名是否真正我不清楚，因為
    簽約時我不在場，否認該買賣契約書及原告所提收據為真正
    。
  (二)系爭買賣契約有嚴重瑕疵，無法證明張良妹有意出售房屋，
    且原告只有二分之一的權利，不能單獨起訴請求。原告應提
    出給付價金415,028元之證明等語資為抗辯。並聲明：原告
    之訴駁回。
三、兩造不爭執之事實：
  (一)系爭不動產現為被告所有，被告係於95年4月12日以繼承為
    原因登記為系爭不動產之所有權人。
  (二)張良妹已於95年3月11日去世，被告為其法定繼承人。
四、得心證之理由：本件兩造所爭執之處，應在於：
  (一)原告有無於94年1月28日向張良妹購買系爭不動產並交付
    415028元？原告所提不動產買賣契約書、收據是否真正？
  (二)原告依照契約約定請求被告給付已付價金415028元及同額之
    違約金有無理由？茲分別審酌如下。
五、按當事人主張有利於己之事實者，就其事實有舉證之責任。
    民事訴訟法第277條前段定有明文。又原告於起訴原因已有
    相當之證明，而被告於抗辯事實並無確實證明方法，僅以空
    言爭執者，當然認定其抗辯事實之非真正，而應為被告不利
    益之裁判，最高法院18年上字第1679號著有判例可資參照。
    原告主張張良妹於94年1月間，將其所有系爭不動產以一百
    萬元出售予原告，約定出賣人應於94年1月30日前將產權移
    轉登記所需之證件及印章備妥交代書並協同辦理產權移轉登
    記，原告至今已給付價金415,028元之事實，已據其提出與
    所述相符之不動產買賣契約書、收據各一份為證（本院卷6
    至9頁），被告則否認不動產買賣契約書、收據為真正，依
    據前述說明，原告即應舉證證明前開私文書為真正，始得信
    其主張為真實。經查：
  (一)證人即不動產買賣契約書上見證人丙○○（即張良妹之兄）
    於本院訊問時證稱：我是阿美族的原住民，國語能夠聽、說
    ，漢字不會看，就算看了可能也只能理解一半的意思。我只
    能說原告所提不動產買賣契約書「立會人」處是我簽名。簽
    約的地點是在慈濟醫院，因為當時張良妹是在慈濟醫院住院
    。至於契約書上「張良妹」的簽名是否為張良妹所簽，我不
    清楚，因為張良妹沒有讀書，我沒有看到張良妹簽名，也沒
    有看到他蓋手印。我在「立會人」處簽名是原告叫我簽的。
    我沒問清楚就簽名，我不知道他們是在作何事，我也不了解
    這個契約書在寫什麼，因為我不識字等語。（原告詢問證人
    ：你看到契約書時，乙○○是否有解釋契約書的意思給你聽
    ，而你也認同，之後才簽名？）我忘記了。（原告詢問證人
    ：當時張良妹有意思把房子賣給我，你認同，所以才簽名？
    ）我忘記了。（本院卷48頁）
  (二)證人即不動產買賣契約書上另一位買受人乙○○（即張良妹
    之弟）於本院訊問時證稱：張良妹是我姐姐，他還沒有住院
    時就找我及原告，他不是要賣房子，而是希望我和原告能在
    經濟上幫助他，張良妹所有的系爭房屋還有貸款50萬元未還
    ，張良妹身體不好，為了貸款的事很緊張，他的先生身體也
    不好，所以張良妹所有的事情都找我，一開始不是要賣房子
    ，而是希望原告能在經濟上幫助張良妹，後來代書甲○○建
    議以買賣的方式，買受人列原告和我二人，用這個方式來處
    理，張良妹也同意買賣，約定以一百萬元將張良妹名下的不
    動產賣給原告，因為張良妹不放心，希望能保留房子，所以
    將我列入買受人，但是我不出錢，原告也同意，並說這樣一
    來如果以後我不同意，房子也賣不出去，所以簽立該契約書
    。契約書是在慈濟醫院簽的，是張良妹親自簽名、蓋指印。
    丙○○簽名之前我有用原住民語翻譯，讓他知道這件事。原
    告所提收據我也有看過，原告是陸續交付款項，後來共付了
    415,028元才簽了這份收據，收據上張良妹的簽名和指印都
    是真的。事後原告有找我談，我說沒關係，所以我有告訴原
    告我願意放棄買賣契約之權利，因為實際上錢都是他出的等
    語。（本院卷49、50頁）。
  (三)從證人乙○○之證詞可知，原告所提不動產買賣契約、收據
    上張良妹之簽名、指印均為真正，張良妹初始雖不欲出售系
    爭不動產，但經代書甲○○建議後，其亦同意將系爭不動產
    出售予原告，而契約上所以列乙○○為買受人，純係希望能
    保留房屋（經核契約上亦以手寫字跡記載「上項買賣乙方〈
    即原告、乙○○〉同意甲方〈即張良妹〉無條件居住至往生
    為止」，本院卷7頁參照），原告確有支付價款，乙○○雖
    列為買受人之一，但其並未支付價金，亦當庭表示願放棄買
    賣契約之權利，是原告前述主張，應可信為真實，其所提不
    動產買賣契約書、收據應為真正。至於證人丙○○雖證稱其
    均不知情云云，惟證人乙○○已證稱在丙○○簽名前有用原
    住民語翻譯使其知悉不動產買賣之事，丙○○卻均稱「我忘
    記了」，應係避重就輕之詞，然其此部分之證詞並不影響本
    院前開認定。原告就其主張之事實，已有相當之證明，被告
    仍空言否認買賣契約書、收據為真，及辯稱買賣涉嫌詐欺云
    云，惟未能提出確實之證明方法，依據前述說明，自不能認
    其抗辯事實為真正。
六、依系爭不動產買賣契約第三條約定，甲方（即張良妹）應於
    94年1月30日前將產權移轉登記所需之證件及印章備妥交與
    乙方（即原告、乙○○）或代書並協同辦理產權移轉登記。
    第十三條約定，甲方違反本契約各條之一者，除退還對乙方
    所收款項外，應再支付所收到款項相等金額之違約金予乙方
    ，有契約書可參。本件出賣人張良妹並未依約協同辦理系爭
    不動產之產權移轉登記，已屬違約，其去世後，被告為其繼
    承人，即應負契約上之責任（民法第1153條第1項規定參照
    ），而原告已支付415,028元，則原告請求被告退還已付之
    415,028元及同額之違約金，共830,056元，即屬有據。
七、從而，原告依不動產買賣契約書第十三條約定及繼承之法律
    關係請求如主文第一項所示，為有理由，應予准許。
八、本件事證已臻明確，兩造其餘攻擊防禦方法與舉證，均無礙
    勝負判斷，爰不一一論列，附此敘明。
九、訴訟費用負擔之依據：民事訴訟法第78條。
中    華    民    國    95    年    9     月    29    日
                        臺灣花蓮地方法院民事庭
                            法      官  楊碧惠
上列正本證明與原本無異。
如對本判決不服，應於送達後20日內，向本院提出上訴狀（應抄
附繕本）。
中    華    民    國    95    年    9     月    29    日
                            法院書記官  黃倪濱


司法院資訊處製作；財團法人民間司法改革基金會備份。
